【裁判字號】    98,易,2550
【裁判日期】    981228
【裁判案由】    妨害名譽
【裁判全文】
臺灣臺北地方法院刑事判決              98年度易字第2550號
公  訴  人  臺灣臺北地方法院檢察署檢察官
被      告  丙○○
上 列被告因妨害名譽案件，經檢察官提起公訴（98年度偵字第
 19609 號），本院判決如下：
    主  文
丙○○無罪。
    理  由
一、公訴意旨略以：被告丙○○為址設臺北市○○○路○ 段8 弄
    23號琴韻大樓之住戶，而告訴人甲○○則為同一社區總幹事
    。緣被告於民國98年7 月22日18時45分，因細故與告訴人在
    臺北市松山區○○○路○ 段8 弄23號地下1 樓之不特定公眾
    可得出入之樓梯間，發生口角，竟基於誹謗之犯意，在告訴
    人甲○○面前，向證人丁○○指摘告訴人要強姦她云云，因
    認被告涉有刑法第310 條第1 項之誹謗罪嫌。
二、按犯罪事實應依證據認定之，無證據不得認定其犯罪事實；
    又不能證明被告犯罪者，應諭知無罪之判決，刑事訴訟法第
    154 條第2 項、第301 條第1 項分別定有明文。次按認定被
    告有罪之事實，應憑證據，如未能發現相當之證據，或證據
    不足以證明，自不能以推測或擬制之方法，以為裁判之基礎
    ；且認定事實所憑之證據，其為訴訟上之證明，須達於通常
    一般人均不致有懷疑，而得確信其為事實之程度者，始得據
    為有罪之認定，倘其證明尚未達到此一程度而有合理之懷疑
    存在時，尚難為有罪之認定基礎；另苟積極證據不足以為不
    利於被告事實之認定，即應為有利於被告之認定，更不必有
    何有利之證據（最高法院30年上字第816 號、40年臺上字第
    86號、76年臺上字第4986號判例意旨參照）。又刑事訴訟法
    第16 1條第1 項規定：檢察官就被告犯罪事實，應負舉證責
    任，並指出證明之方法。因此，檢察官對於起訴之犯罪事實
    ，應負提出證據及說服之實質舉證責任。倘其所提出之證據
    ，不足為被告有罪之積極證明，或其指出證明之方法，無從
    說服法院以形成被告有罪之心證，基於無罪推定之原則，自
    應為被告無罪判決之諭知（最高法院92年臺上字第128 號判
    例意旨參照）。
三、公訴人認被告涉有前開誹謗罪嫌，無非以告訴人之指述、證
    人丁○○之證言及卷附本院98年度易字第1820號判決書等為
    其主要論據。惟訊據被告堅決否認有何公訴人所指前揭誹謗
    犯行，辯稱：當日伊並不在家，是告訴人誣陷伊的。而告訴
    人亦確實有於98年1 月8 日間曾對伊說：「你給我做某，給
    我親嘴，給我扣扣子，給我搓屌‧‧‧」，更輔以口交、拉
    下拉鍊、脫衣服、湊近嘟嘴、作勢擁抱等不雅動作等語。
四、本院查：
  (一)證據能力：
  (1)按被告以外之人於審判外之言詞或書面陳述，除法律有規定
    者外，不得作為證據。又被告以外之人於審判外之陳述，雖
    不符前4 條之規定，而經當事人於審判程序同意作為證據，
    法院審酌該言詞陳述或書面陳述作成時之情況，認為適當者
    ，亦得為證據。當事人、代理人或辯護人於法院調查證據時
    ，知有第159 條第1 項不得為證據之情形，而未於言詞辯論
    終結前聲明異議者，視為有前項同意，刑事訴訟法159 條第
    1 項、第159 條之5 分別定有明文。查證人丁○○於警詢中
    所為之陳述，固係審判外之陳述而屬傳聞證據，惟檢察官、
    被告就上開審判外之陳述，於本院審理中，並不爭執證據能
    力（僅爭執證明力），復未曾於言詞辯論終結前聲明異議，
    而本院審酌該證人陳述作成時之情況，並無違法取證及證明
    力過低之瑕疵，亦認以之作為證據為適當，依前揭規定說明
    ，自得為證據。
  (2)按未經被告詰問之被告以外之人於偵查中向檢察官所為之陳
    述，依刑事訴訟法第159 條之1 第2 項之規定，原則上屬於
    法律規定為有證據能力之傳聞證據，於例外顯有不可信之情
    況，始否定其得為證據。是得為證據之被告以外之人於偵查
    中所為之陳述，因其陳述未經被告詰問，應認屬於未經合法
    調查之證據，並非無證據能力，而禁止證據之使用。惟是否
    行使詰問權，屬被告之自由，倘被告於審判中捨棄詰問權，
    或證人客觀上有不能受詰問之情形，自無不當剝奪被告詰問
    權行使之可言（參見最高法院98年度台上字第1032號判決意
    旨參照）。查證人丁○○於查中之陳述，已依法具結（見98
    年度偵字第19609 號偵查卷第22頁），且衡諸該陳述之作成
    並無顯不可信之情況，因認具有證據能力，又證人丁○○於
    本院審理中到庭作證並進行交互詰，已足以保障被告對質詰
    問權，而本院於審判期日依法定程序提示證人丁○○之證述
    並告以要旨，而為合法調查後，自得將證人丁○○於偵查中
    之證述採為證據。
  (二)實體方面：
  (1)被告確實有於98年7 月22日18時45分，在位於臺北市松山區
    ○○○路4 段8 弄23號通往地下1 樓管理室之樓梯間，曾對
    證人丁○○告知告訴人要強姦被告等情，已經證人丁○○於
    偵查及本院審理中證述明確，證人丁○○於偵查中證稱：當
    日伊在該處水池工作，做完要離去，因忘記拿水壺，要回去
    拿時，看到告訴人、被告2 人在樓梯口，被告看到伊就對伊
    說告訴人要強姦被告，伊對被告說沒有的事不要亂說等語（
    同前偵查卷第20頁）；於本院審理中再證稱：當天伊去該社
    區配水管，做到下午6 點多，本來已經離開了，但發現水壺
    忘了拿，伊才折返到地下室去拿。在地下室與1 樓的樓梯間
    看到被告與告訴人在樓梯間說話，伊向告訴人說要拿水壺，
    告訴人幫伊去拿，伊在那邊等，告訴人去拿的時候，因為伊
    之前也認識被告，被告跟伊說告訴人要強姦她，伊對被告說
    告訴人不是這樣的人，你不要亂講，被告跟伊說完以後，告
    訴人剛好出來也聽到等語（見本院98年12月7 日審判筆錄第
    7 頁）。而被告與證人丁○○間並無恩怨關係，此為被告所
    不否認（見本院98年12月7 日審判筆錄第7 頁），且證人丁
    ○○僅適巧至該處修繕水管之人，應無故意偏袒被告或告訴
    人之必要，亦核與告訴人於本院審理中證稱：當日被告是跟
    證人丁○○說伊要強姦被告等情相符合（見本院98年11月2
    日審判筆錄第3 頁）。雖被告於本院審理中指稱是告訴人與
    證人丁○○勾結，要陷害伊等語（見本院98年12月7 日審判
    筆錄第7 頁），然此純為臆測之詞，並無任何證據可證明為
    真實，不足採信，是證人丁○○前揭所述，應屬實情。基此
    ，堪認被告確實有於98年7 月22日18時45分，在位於臺北市
    松山區○○○路○ 段8 弄23號通往地下1 樓管理室之樓梯間
    ，曾對證人丁○○告知告訴人要強姦被告之事。
  (2)被告雖一再指稱告訴人有於98年1 月8 日間曾對伊說：「你
    給我做某，給我親嘴，給我扣扣子，給我搓屌‧‧‧」，更
    輔以口交、拉下拉鍊、脫衣服、湊近嘟嘴、作勢擁抱等不雅
    動作云云，而證人即被告之夫乙○○於本院審理中亦附和被
    告證稱：伊在樓梯的轉角上面都有聽到告訴人向被告說：「
    讓伊作老婆，給伊親，拉拉鍊，解釦子」，但伊不想與告訴
    人計較，後來被告上樓跟伊說，問被告怎麼了，被告說告訴
    人要拿生殖器給被告咬，被告還說告訴人內褲還在，但是看
    到很多體毛等語（見本院98年12月7 日審判筆錄第3 頁至第
    4 頁），然此為告訴人所堅決否認，抑且，被告與證人乙○
    ○間為夫妻關係，有利害關係，所言難免保留等情，再參以
    被告與告訴人2 人間素有嫌隙情形，此有卷附判決書、臺灣
    臺北地方法院檢察署刑事傳票、公告及報案三聯單等資料在
    卷可稽（見本院卷附），則若真有如被告前揭所稱情事，被
    告何以遲遲未就此訴究法律途徑，以保障自己權益之理，是
    被告所辯不足採信，被告確實有於98年7 月22日18時45分，
    在位於臺北市松山區○○○路○ 段8 弄23號通往地下1 樓管
    理室之樓梯間，曾對證人丁○○告知足以毀損他人名譽之不
    實告訴人要強姦被告之事，至為明確。
  (3)被告固有於前開時間，在位於松山區○○○路○ 段8 弄23號
    通往地下1 樓管理室之樓梯間，對證人丁○○告知足以毀損
    他人名譽之不實告訴人要強姦被告之事，如前所述，惟按刑
    法誹謗罪之成立，須意圖散布於眾，而指摘或傳述足以毀損
    他人名譽之事，始足以當之，刑法第310 條第1 項定有明文
    。易言之，刑法第310 條第1 項之誹謗罪，係以意圖散布於
    眾為前提，此為意思要件，而所謂「意圖散布於眾」係指期
    望將足以損人名譽之事散布於不特定人或多數人，使大眾得
    以知悉其內容者而言。因此，倘行為人僅將足以毀損他人名
    譽之事對特定人私下告知，並無傳播於眾或令眾人皆知之意
    思者，即與誹謗罪之構成要件不符，最高法院75年度台非字
    第175 號判決意旨可供參照。查：
  依告訴人於本院審理中指稱：該樓梯間有3 個門，只要下來
    找伊的人都可以走下來找伊等語（見本院98年11月2 日審判
    筆錄第3 頁），雖足認該樓梯間是屬不特定之人得出入之場
    所，然此與被告主觀上是否期望將前揭足以損人名譽之言論
    散布於不特定人或多數人，使大眾得以知悉其內容，並無必
    然關係。且以證人丁○○上述證言，可知被告斯時在樓梯間
    係選擇告訴人於替證人丁○○拿取水壺離去後，僅證人丁○
    ○1 人在場，始對之告知此言論，再佐以該處為樓梯間，隔
    音設備較佳，且不若一般公眾得出入之場所，如大廳隨時有
    人進出、或靠近，即可聽聞被告與證人丁○○上述談論內容
    ，及證人丁○○於偵查中亦證稱：被告是以一般講話聲音告
    知等語（同前偵查卷第20頁），猶見被告並無刻意大聲嚷讓
    ，而欲令其他人見聞之情形，是被告是否有意將其所指摘之
    上開話語傳佈於不特定或特定多數人而使大眾週知之意圖，
    已非無疑。
  再依證人丁○○於警詢中證稱：伊當時下樓梯碰到被告與告
    訴人在討論事情，2人越講越大聲變成吵架等語（同前偵查
    卷第9 頁），參以被告與告訴人間早有嫌隙存在，則被告斯
    時因與告訴人又發生爭執，被告心中怨懟再起，而對偶遇認
    識之證人丁○○口出上開不實足以毀損他人名譽話語，衡諸
    案發當時之週遭狀況及被告之情緒狀態，應屬情緒性發洩之
    語詞，而無將此散佈於眾之意圖，較屬合理。何況，遍查全
    卷事證，亦無其他人出面指證被告另將此不實足以毀損他人
    名譽話語散佈於他人知悉之情形，本院實難依此即遽認被告
    於上開時間、地點向特定人士即證人丁○○告知上開言論，
    主觀上即有散怖於眾或利用在場之人散佈於眾之不法意圖。
五、綜上，本件公訴人所舉之前述各項資為被告犯行證明之證據
    ，尚難認被告有何公訴人指訴之誹謗犯行，此外復查無其他
    積極證據足以證明其有何上開犯行，自屬不能證明其犯罪，
    揆諸前開判例意旨，被告犯罪既屬不能證明，自應諭知無罪
    之判決。
據上論斷，應依刑事訴訟法第301條第1項，判決如主文。
本案經檢察官楊婉鈺到庭執行職務。
中    華    民    國    98    年    12    月    28    日
                          臺灣臺北地方法院刑事第十七庭
                                   法  官     賴淑美
以上正本證明與原本無異。
如不服本判決應於收受送達後10日內向本院提出上訴書狀，並應
敘述具體理由；其未敘述上訴理由者，應於上訴期間屆滿後20日
內向本院補提理由書（均須按他造當事人之人數附繕）「切勿逕
送上級法院」。
                                   書記官     許翠燕
中    華    民    國    98    年    12    月    29    日

司法院資訊處製作；財團法人民間司法改革基金會備份。
